臺灣臺南地方法院刑事判決　　　　　　　　　　　　　　九十二年度金訴字第二號
　　公　訴　人　臺灣台南地方法院檢察署檢察官
　　被　　　告　甲　○　○
　　選任辯護人　王　進　輝
　　　　　　　　蔡　進　欽
　　　　　　　　蔡　弘　琳
右列被告因違反銀行法案件，經檢察官起起公訴（九十二年度偵字第二五○五號），
本院判決如左：
    主      文
甲○○共同違反除法律另有規定外，非銀行不得辦理國內外匯兌業務之規定，處有期
徒刑貳年，緩刑伍年。
    事      實
一、甲○○明知非銀行業者，除法律另有規定外，不得辦理國內外匯兌業務，竟自民
    國八十九年十月間起至九十年三月三十日止，未經主管機關核准辦理臺灣地區與
    中國大陸地區二岸間人民幣與新臺幣間之匯兌業務，與自稱「林太太」之姓名年
    籍不詳之中國大陸地區人民，共同基於從事兩岸通匯業務之概括犯意聯絡，先由
    甲○○與在中國大陸地區經商賺取人民幣，而有以人民幣匯兌新臺幣需求之臺灣
    商人乙○○聯絡，二人先約定人民幣兌換新臺幣一比三點五至三點六間不等之換
    匯比率，再經由臺灣或中國大陸廣東省東莞地區臺灣商人之介紹，抑或逕以廣告
    宣傳專辦兩岸通匯業務等方式，在臺灣及中國大陸地區招攬有以新臺幣匯兌人民
    幣需求之客戶，待客戶與甲○○取得聯繫後，即由甲○○與附表所列有以新臺幣
    匯兌人民幣需求之客戶，另行談妥新臺幣匯兌人民幣之交換匯率，再由甲○○或
    「林太太」以傳真等方式通知前揭客戶，並指定客戶在臺灣地區將欲兌換之新台
    幣款項直接匯入乙○○之合作金庫銀行南豐原分行帳號三四八七○－七號之帳戶
    ，或另行匯入子○○（待到案後另行審結）之台南市第三信用合作社安平分社帳
    號00000－00號之帳戶，經甲○○確認如附表所示之新台幣匯款匯入前開
    帳戶後，甲○○即先指派其在大陸地區所聘僱之不詳姓名年籍之司機一名，向乙○○提取與上開客戶所約定匯率等值的人民幣，再親自與「林太太」二人或指派
    前揭司機，以直接將上開人民幣送至上開客戶中國大陸地區的營運處所，或將款
    項匯入客戶設於中國大陸地區的銀行帳戶等方式，以從事兩岸通匯賺取匯差，後
    因甲○○之客戶匯入子○○前開帳戶之新臺幣款項遭他人所提領，致使甲○○無
    法匯兌人民幣予客戶，而分別經甲○○及客戶謝深陸等人向臺灣台南地方法院檢
    察署檢察官提起告訴，經臺灣台南地方法院檢察署檢察官偵查後，始查知上情。
二、案經臺灣台南地方法院檢察署簽分及法務部調查局高雄縣調查站移送臺灣台南地
    方法院檢察署偵查起訴。
    理      由
一、右揭犯罪事實，業據被告甲○○於法院審理時坦承不諱，核於證人乙○○、己○○、丑○○、謝深陸、張正超於法務部調查局高雄縣調查站詢問及偵訊中，證人
    戊○○、辛○○、謝豐鎮、謝豐朝、洪桂華、癸○○、壬○○、高姵綺、丙○○
    、呂寶珊於偵訊中所證稱之匯兌情節相符。並有證人己○○於九十年三月二十九
    日至第一銀行內壢分行匯款入子○○帳戶之第一商業銀行匯款申請書收入傳票影
    本一紙；證人丑○○分別於九十年三月二十九日及三月三十日，以安邁特公司及
    萬國通路公司名義，至第一商業銀行歸仁分行匯款入子○○及乙○○帳戶之匯款
    申請書收入傳票影本三紙；證人戊○○於九十年三月三十日，以棣樺公司名義至
    臺灣銀行南崁分行匯款入子○○帳戶之匯款傳票影本一紙；證人謝深陸於九十年
    三月三十日至新竹國際商業銀行三姓橋分行匯款入子○○帳戶之匯款傳票影本一
    紙；證人庚○○於九十年三月三十日至台北市第一信用合作社營業部匯款入子○○帳戶之匯款傳票影本一紙；證人張正超於九十年三月三十日，以逸蒙實業名義
    於中國商銀台中分行匯款入子○○帳戶之匯款傳票影本一紙；證人辛○○於九十
    年三月三十日至華南商業銀行三峽分行匯款入子○○帳戶之傳票影本一紙；證人
    丁○○於九十年三月三十日至安泰銀行通化分行以雅砌家具名義匯款入子○○帳
    戶之委託書影本一紙；賈汀於九十年三月三十日至台北國際商業銀行濟南路分行
    匯款入子○○帳戶之匯款申請書影本一紙；證人謝豐朝於九十年三月三十日至新
    竹商業銀行匯款入乙○○帳戶之匯款憑證；證人洪桂華於八十九年十月十三日，
    以勇品貿易公司名義至第一商業銀行草屯分行匯款入乙○○帳戶之匯款申請書代
    收入傳票影本一紙；證人壬○○於九十年一月四日至中國商銀彰化分行匯款入乙○○帳戶之國內匯款申請書影本乙紙；證人呂寶珊於八十九年十月二十三日，以
    統堯公司名義至富邦銀行新莊分行匯款入乙○○帳戶之匯款委託書影本一紙；證
    人丙○○於九十年三月三十日至台中區中小企業銀行竹山分行匯款入乙○○帳戶
    之入戶電匯匯款申請書代收入傳票影本乙紙；證人癸○○於九十年二月七日至中
    國農民銀行匯款入乙○○帳戶之匯款申請書代收入傳票影本一紙等各匯款憑單，
    以及子○○帳戶活期儲蓄存款交易往來對帳暨應解匯款日報表影本及匯款解付傳
    票影本（見法務部調查局高雄縣調查站山法字第九一六五四二號卷第三
    頁至十二頁）、乙○○合作金庫銀行南豐原分行解付匯款備查簿及交易明細表（
    見法務部調查局高雄縣調查站山法字第九一六五四二號卷第五十七頁至
    五十九頁、第六十一頁）足資佐證，足徵被告上開自白與事實相符，堪予採信，
    被告之犯行堪以認定，應依法論科。
二、按所謂「匯兌」係指寄款、領款之一種方式，由某地付款，而於指定之地點領款
    而言；而所謂「國內外匯兌」係指銀行利用與國內異地或國際間同業相互劃撥款
    項之方式，如電匯、信匯、票匯等，以便利顧客國內異地或國際間交付款項之行
    為，以代替現金輸送，了結國際間財政上、金融上及商務上所發生之債權債務，
    收取匯費，並可得無息資金運用的一種銀行業務而言。復按銀行法第二十九條第
    一項所謂「辦理國內外匯兌業務」，係指經營接受匯款人委託將款項自國內甲地
    匯往國內乙地交付國內乙地受款人之業務，或自國內（外）匯往國外（內）交付
    國外（內）受款人之業務，最高法院九十二年度台上字第六五八七號判決可資參
    照。查被告甲○○不經由現金之輸送，而藉由與客戶約定新臺幣兌換人民幣之匯
    率後，先由有以新臺幣匯兌人民幣需求之客戶自臺灣匯入相當數額之新臺幣至被
    告甲○○所指定之前開帳戶內，經由被告甲○○確認後，被告甲○○再取得與客
    戶約定匯率等值的人民幣，並親自與「林太太」二人或指派司機，將上開人民幣
    直接送到有以新臺幣匯兌人民幣需求之客戶位於大陸地區的營運處所，或將款項
    匯入其等設於大陸的銀行帳戶等方式，為不特定之客人完成資金移轉，自具有將
    款項由甲地匯往乙地之功能。另資金、款項皆得為匯兌業務之客體，本無法定貨
    幣或外國貨幣等之限制，故人民幣雖非我中華民國所承認之法定貨幣，亦非外匯
    ，但卻為中國大陸地區內部所定之具流通性貨幣，則人民幣係屬資金、款項，自
    無疑義。從而，本件被告甲○○未經現金之輸送，而藉由上開方式辦理匯兌業務
    ，自應受銀行法第二十九條第一項之規範。
三、核被告甲○○所為，係違反銀行法第二十九條第一項規定，應依同法第一百二十
    五條第一項規定處罰。被告甲○○與「林太太」之姓名年籍不詳之大陸地區人士
    就前開犯行，有犯意之聯絡及行為之分擔，屬共同正犯。再者，被告甲○○從事
    前開所述匯兌業務之行為，性質上均為繼續犯，屬於包括一罪，並無連續犯之適
    用，公訴人認被告甲○○所為係連續犯，顯有誤會，因而銀行法雖於八十九年十
    一月一日曾為修正，並自同年月三日起生效，然被告甲○○之犯罪行為係自八十
    九年十月間起繼續至九十年三月三十日止，其間銀行法雖有上開之變更，但其行
    為既然繼續實施至該次銀行法施行之後，自應一律適用該次銀行法修正後之法律
    處斷，不發生該次銀行法修正而需比較新舊法之情形，最高法院八十一年度台上
    字第九○○號判決可資參照。查被告甲○○行為後銀行法第一百二十五條另於九
    十三年二月四日經總統府以總統華總一義字第○九三○○○一六五九一號令修正
    公布，並自同年月六日起生效，原銀行法第一百二十五條第一項規定：「違反第
    二十九條第一項規定者，處三年以上十年以下有期徒刑，得併科新臺幣一億元以
    下罰金。」已修正為：「違反第二十九條第一項規定者，處三年以上十年以下有
    期徒刑，得併科新臺幣一千萬元以上二億元以下罰金。其犯罪所得達新臺幣一億
    元以上者，處七年以上有期徒刑，得併科新臺幣二千五百萬元以上五億元以下罰
    金。」，經比較新舊法，以舊法之規定有利於被告，依刑法第二條第一項但書之
    規定，應以修正前之銀行法予以處斷，先予敘明。再查，銀行法第一百二十五條
    之法定刑原為「五年以下有期徒刑、拘役或科或併科二十五萬元以下罰金」，嗣
    於七十八年間修正為「一年以上七年以下有期徒刑，得併科新臺幣三百萬元以下
    之罰金」，復於八十九年十一月一日修正為「三年以上十年以下有期徒刑，得併
    科新臺幣一億元以下之罰金」，考其立法緣由及意旨之所以加重該條之法定刑，
    無非以社會游資氾濫，以驚人高利吸收民間游資之投資公司大幅增加，業務發展
    甚為迅速，其中如鴻源、龍祥等所吸收之資金規模，甚至不遜於地區性合作社及
    中小企業銀行者，投資公司以高利向社會不特定之多數人收受款項或吸收資金，
    給予憑證，約定返還本金或高利之行為，不僅造成銀行存款之流失，更重要者係
    各投資公司於高利率之壓力下，大多從事炒做股票、外匯、房地產等投機性活動
    ，經營風險偏高，一旦經濟不景氣或一時之週轉不靈，均有釀成金融風暴之可能
    ，且該投資公司並非銀行，既未依法計繳存款準備金，其資金運用，亦不在銀行
    法約束之列，如允許一般投資公司向社會大眾收受存款，一旦失敗，甚至惡性倒
    閉，廣大存款人之利益必難獲得確保，而衍生諸多社會問題，鑑於投資公司以高
    利吸引民眾收取社會大眾游資，往往造成社會大眾財產上之損害，並損害國家正
    常之經濟及資金活動，因之該條重罰之目的在於藉由嚴懲地下投資公司以杜絕銀
    行法第二十九條所稱之非銀行不得經營「收受存款」或「受託經理信託資金」，
    至於辦理「國內外匯兌業務」，雖亦同為該條所規範，然非銀行辦理國內外匯兌
    ，僅係違反政府匯兌管制之禁令，影響正常之金融秩序及政府對於資金之管制，
    惟對於一般社會大眾之財產並未造成任何影響，因之「國內外匯兌業務」與「收
    受存款」、「受託經理信託資金」固同列為銀行法第一百二十五條所應處罰之行
    為，然其不法內涵、侵害法益之範圍及大小則非可同一視之，且被告甲○○因一
    時失慮，違法經營臺灣地區與大陸地區之匯兌業務，致罹重典，犯後均已坦承犯
    行，知所悔悟，且本次犯行係因應兩岸開放後二地人民間強烈需求現狀而生，惡
    性非重，倘宣告法定最低本刑即有期徒刑三年，猶嫌過重，爰依刑法第五十九條
    之規定，酌予減輕其刑。
四、被告甲○○於本院審理時自白犯罪，並表示願受科刑、緩刑宣告之範圍為有期徒
    刑二年，緩刑五年，並經公訴人同意（均詳見本院九十三年八月五日審判筆錄）
    。爰審酌被告素行堪稱良好，並於本院審理時捐款五十萬元分別給公益團體台南
    市家扶中心及台南縣家扶中心各二十五萬元，有匯款收據二紙附卷可參，是被告
    雖未經許可從事國內外匯兌業務，破壞國家正常金融交易秩序，惟被告犯罪後完
    全坦承犯行，深有悔意，及其犯罪之動機、手段、品行、智識程度等一切情狀，
    認被告求刑尚屬適當，爰依被告請求量處如主文所示之刑，以資懲儆。末查被告
    前於七十年間雖因詐欺罪經臺灣高等法院台南分院以七十二年度上易字第二五七
    號判處有期徒刑一年，惟於七十三年九月一日縮短刑期執行完畢後，五年以內未
    曾受有期徒刑以上刑之宣告，有臺灣高等法院被告全國前案紀錄表及臺灣台南地
    方法院檢察署刑案資料查註紀錄表附卷可稽，茲念其因一時失慮，致罹刑章，經
    此偵審教訓後，當知所警惕，信無再犯之虞，本院認對其所宣告之刑以暫不執行
    為適當，爰併諭知緩刑五年，以勵自新。
據上論斷，應依刑事訴訟法第二百九十九條第一項前段、修正前銀行法第一百二十五
條第一項、第二十九條第一項、刑法第二條第一項但書、第十一條前段、第二十八條
、第七十四條第二款、第五十九條，判決如主文。
本案經檢察官陳明進到庭執行職務。
中      華民      國     九十三     年      八      月   二十六   日
                                    臺灣臺南地方法院刑事第七庭
                                        審判長法官  鄧  希  賢
                                              法官  陳  金  虎
                                              法官  楊  佳  祥
右正本證明與原本無異。
如不服本判決，應於判決送達後十日內向本院提出上訴狀（應附繕本）。
                                            書記官  顏  惠  華
中      華      民      國     九十三     年      八      月   二十六   日
附論罪科刑法條：
銀行法第二十九條第一項：
除法律另有規定者外，非銀行不得經營收受存款、受託經理信託資金、公眾財產或辦
理國內外兌業務。
修正前銀行法第一百二十五條：
違反第二十九條第一項之規定者，處三年以上十年以下有期徒刑，得併科新臺幣一億
元以下罰金。
經營銀行間資金移轉帳務清算之金融資訊服務事業，未經主管機關許可，而擅自營業
者，依前項規定處罰。
法人犯前二項之罪者，處罰其行為負責人。
附表：
┌──┬─────┬──────┬─────┬────┬────┬───┐
│編號│換匯廠商  │ 匯款日期   │匯款金額  │匯款銀行│約定匯率│匯入帳│
│    │名    稱  │            │（因臺幣）│        │        │戶    │
├──┼─────┼──────┼─────┼────┼────┼───┤
│一  │勇品貿易  │八十九年十月│三十六萬八│第一商業│不 詳   │乙○○│
│    │有限公司  │十三日      │千元      │銀行草屯│        │      │
│    │（洪桂華）│            │          │分行    │        │      │
├──┼─────┼──────┼─────┼────┼────┼───┤
│二  │統堯有限  │八十九年十月│十萬元    │富邦商業│不 詳   │乙○○│
│    │公司      │二十三日    │          │銀行新莊│        │      │
│    │（呂寶珊）│            │          │分行    │        │      │
├──┼─────┼──────┼─────┼────┼────┼───┤
│三  │壬○○    │九十年一月四│二百二十一│中國國際│一比三點│乙○○│
│    │          │日          │萬八千元  │商業銀行│八六五  │      │
│    │          │            │          │彰化分行│        │      │
├──┼─────┼──────┼─────┼────┼────┼───┤
│四  │癸○○    │九十年二月七│五十四萬七│中國農民│一比三點│乙○○│
│    │          │日          │千五百元  │銀行北斗│八許    │      │
└──┴─────┴──────┴─────┴────┴────┴───┘
┌──┬─────┬──────┬─────┬────┬────┬───┐
│    │          │            │          │分行    │        │      │
├──┼─────┼──────┼─────┼────┼────┼───┤
│五  │己○○    │九十年三月二│五十八萬零│第一商業│一比三點│子○○│
│    │          │十九日      │五百元    │銀行內壢│八七    │      │
│    │          │            │          │分行    │        │      │
├──┼─────┼──────┼─────┼────┼────┼───┤
│六  │安邁特提箱│九十年三月二│五百五十六│第一商業│一比三點│子○○│
│    │（東莞）有│十九日      │萬三千元  │銀行歸仁│八六八  │      │
│    │限公司    │            │          │分行    │        │      │
│    │（丑○○）│            │          │        │        │      │
├──┼─────┼──────┼─────┼────┼────┼───┤
│七  │萬國通路公│九十年三月三│三百六十八│第一商業│一比三點│子○○│
│    │司        │十日        │萬八千元  │銀行歸仁│八六八  │      │
│    │（丑○○）│            │          │分行    │        │      │
├──┤          ├──────┼─────┼────┼────┼───┤
│八  │          │九十年三月三│二十萬元  │第一商業│一比三點│乙○○│
│    │          │十日        │          │銀行歸仁│八六八  │      │
│    │          │            │          │分行    │        │      │
└──┴─────┴──────┴─────┴────┴────┴───┘
┌──┬─────┬──────┬─────┬────┬────┬───┐
│九  │雅砌家飾設│九十年三月三│四十萬元  │安泰商業│不詳    │子○○│
│    │計有限公司│十日        │          │銀行通化│        │      │
│    │          │            │          │分行    │        │      │
├──┼─────┼──────┼─────┼────┼────┼───┤
│十  │謝深陸    │九十年三月三│三百五十萬│新竹國際│一比三點│子○○│
│    │          │十日        │元        │商業銀行│八三五  │      │
│    │          │            │          │三姓橋分│        │      │
│    │          │            │          │行      │        │      │
├──┼─────┼──────┼─────┼────┼────┼───┤
│十一│謝豐朝    │九十年三月三│五十一萬一│新竹國際│一比三點│乙○○│
│    │          │十日        │千八百元  │商業銀行│八三五  │      │
│    │          │            │          │三姓橋分│        │      │
│    │          │            │          │行      │        │      │
├──┼─────┼──────┼─────┼────┼────┼───┤
│十二│丙○○    │九十年三月三│九十五萬元│台中商業│不詳    │乙○○│
│    │          │十日        │          │銀行竹山│        │      │
│    │          │            │          │分行    │        │      │
└──┴─────┴──────┴─────┴────┴────┴───┘
┌──┬─────┬──────┬─────┬────┬────┬───┐
│十三│辛○○    │九十年三月三│六十七萬元│華南商業│不詳    │子○○│
│    │          │十日        │    │銀行三峽│        │      │
│    │          │            │          │分行    │        │      │
├──┼─────┼──────┼─────┼────┼────┼───┤
│十四│棣樺企業（│九十年三月三│七十八萬元│台灣銀行│不詳    │子○○│
│    │股）公司  │十日        │          │南崁分行│        │      │
│    │（戊○○）│            │          │        │        │      │
├──┼─────┼──────┼─────┼────┼────┼───┤
│十五│庚○○    │九十年三月三│五十萬元  │台北市第│不詳    │子○○│
│    │          │十日        │          │一信用合│        │      │
│    │          │            │          │作社營業│        │      │
│    │          │            │          │部      │        │      │
├──┼─────┼──────┼─────┼────┼────┼───┤
│十六│逸蒙實業有│九十年三月三│一百五十萬│中國國際│不詳    │子○○│
│    │限公司    │十日        │元        │商業銀行│        │      │
│    │（張正超）│            │          │南台中分│        │      │
│    │          │            │          │行      │        │      │
└──┴─────┴──────┴─────┴────┴────┴───┘
┌──┬─────┬──────┬─────┬────┬────┬───┐
│十七│義加企業有│九十年三月三│五百零七萬│上海商業│不詳    │子○○│
│    │限公司    │十日        │五千元    │銀行儲蓄│        │      │
│    │          │            │          │部      │        │      │
├──┼─────┼──────┼─────┼────┼────┼───┤
│十八│賈汀      │九十年三月三│七十七萬三│台北國際│不詳    │子○○│
│    │          │十日        │千六百七十│商業銀行│        │      │
│    │          │            │元        │濟南路分│        │      │
│    │          │            │          │行      │        │      │
├──┴─────┴──────┴─────┴────┴────┴───┤
│  合計匯款總額（新臺幣）：二千七百九十二萬五千四百七十元              │
└───────────────────────────────────┘
